臺灣臺中地方法院民事判決　　　　　　　100年度訴字第739號
原　　　告　陳日炘
被　　　告　賴登旺
　　　　　　賴登南
　　　　　　賴林雪
　　　　　　賴琇鳳
　　　　　　賴招儀
　　　　　　賴燕
兼上列6人共同
訴訟代理人　江茂枋
被　　　告　賴靜儀
上列當事人間請求分割共有物事件，於民國100年8月23日言詞辯
論終結，本院判決如下：
    主      文
兩造共有坐落台中市○○區○○段六三一之二地號，地目田，面
積二四二四平方公尺之土地應予分割，其分割方法如附圖所示編
號Ａ1部分、面積四一四平方公尺，及編號Ａ2部分、面積七七四
平方公尺，均分歸被告江茂枋取得；編號Ｂ1部分、面積一０八
平方公尺，及編號Ｂ2部分、面積二０一平方公尺，均分歸被告
賴林雪、賴琇鳳、賴招儀、賴燕共同取得，並繼續維持共有(其
等應有部分比例依序為六分之三、六分之一、六分之一、六分之
一)；編號Ｃ1部分、面積一０八平方公尺，及編號Ｃ2部分、面
積二０一平方公尺，均分歸被告賴登南取得；編號Ｄ1部分、面
積一０八平方公尺，及編號Ｄ2部分、面積二０一平方公尺，均
分歸被告賴登旺取得；編號Ｅ1部分、面積三六平方公尺，及編
號Ｅ2部分、面積六七平方公尺，均分歸被告賴靜儀取得；編號
Ｆ1部分、面積七二平方公尺，及編號Ｆ2部分、面積一三四平方
公尺，均分歸原告取得。
訴訟費用新台幣參萬伍仟捌佰肆拾捌元，由原告負擔新台幣參仟
零肆拾玖元、被告江茂枋負擔新台幣壹萬柒仟伍佰伍拾玖元、被
告賴登旺負擔新台幣肆仟伍佰柒拾貳元、被告賴登南負擔新台幣
肆仟伍佰柒拾貳元、被告賴林雪負擔新台幣貳仟貳佰捌拾陸元、
被告賴琇鳳負擔新台幣柒佰陸拾貳元、被告賴招儀負擔新台幣柒
佰陸拾貳元、被告賴燕負擔新台幣柒佰陸拾貳元及被告賴靜儀負
擔新台幣壹仟伍佰貳拾肆元。
    事實及理由
一、被告江茂枋、賴登旺、賴登南、賴林雪、賴琇鳳、賴招儀、
    賴燕(下稱被告江茂枋等7人)、賴靜儀等8人均經合法通知，
    未於最後言詞辯論期日到場，核無民事訴訟法第386條各款
    所列情形，爰依原告之聲請，由其一造辯論而為判決。
二、原告方面：
  (一)原告起訴主張坐落台中市○○區○○段631之2地號，地目
      田、面積2424平方公尺之土地(下稱系爭土地)為兩造所共
      有，應有部分各為原告1764分之150、被告江茂枋147分之
      72、被告賴登旺588分之75、被告賴登南588分之75、被告
      賴林雪2352分之150、被告賴琇鳳2352分之50、被告賴招
      儀2352分之50、被告賴燕2352分之50及被告賴靜儀588分
      之25。又系爭土地之都市計畫使用分區○道路及住宅區，
      而兩造間就系爭土地並未訂立不分割之契約，亦無因物之
      使用目的而有不能分割之情形，兩造間屢經協調均無法達
      成分割之協議，爰依民法第823條第1項及第824條第2項規
      定訴請裁判分割系爭土地等情。並聲明：如主文第1項所
      示。
  (二)對被告抗辯之陳述：
      系爭土地面臨台中市○○區○○路，屬台中市第14期重劃
      區內之重劃土地，該重劃工程已於民國(下同)99年底動工
      。倘依原告提出如附圖所示之分割方案分割，各共有人分
      配之土地均面臨敦化路，日後於重劃土地分配時，均得為
      合理適當之土地分配。
三、被告方面：
  (一)被告江茂枋等7人部分：
      被告江茂枋等7人經合法通知，未於最後言詞辯論期日到
      場，惟據其等以前到場所為之聲明及陳述略稱：同意分割
      ，並同意依原告提出如附圖所示之分割方案分割。
  (二)被告賴靜儀部分：
      被告經合法通知，未於言詞辯論期日到場，亦未提出準備
      書狀作何聲明或陳述。
四、原告主張系爭土地為兩造所共有，應有部分各為原告1764分
    之150、被告江茂枋147分之72、被告賴登旺588分之75、被
    告賴登南588分之75、被告賴林雪2352分之150、被告賴琇鳳
    2352分之50、被告賴招儀2352分之50、被告賴燕2352分之50
    及被告賴靜儀588分之25，而兩造間就系爭土地並未訂立不
    分割之契約，亦無因物之使用目的而有不能分割之情形，兩
    造間屢經協調均無法達成分割之協議各情，已據其提出系爭
    土地登記謄本、地籍圖謄本及台中市政府都市計畫土地使用
    分區證明書各1件在卷為憑，核屬相符，亦為被告江茂枋等7
    人一致不爭執，而被告賴靜儀經合法通知，未於言詞辯論期
    日到場，亦未提出準備書狀為爭執，依民事訴訟法第280條
    第3項準用第1項規定，視為自認，是原告此部分之主張自堪
    信為真實。從而，原告基於土地共有人之共有物分割請求權
    ，訴請裁判分割系爭土地，洵屬正當，應予准許。
五、按共有人，除法令另有規定外，得隨時請求分割共有物。但
    因物之使用目的不能分割或契約定有不分割之期限者，不在
    此限。又共有物之分割，依共有人協議之方法行之。分割之
    方法不能協議決定，或於協議決定後因消滅時效完成經共有
    人拒絕履行者，法院得依任何共有人之請求，以原物分配於
    各共有人。以原物為分配時，因共有人之利益或其他必要情
    形，得就共有物之一部分仍維持共有。民法第823條第1項及
    第824條第1項、第2項第1款、第4項分別定有明文。又定共
    有物分割之方法，固可由法院自由裁量，但亦須以其方法適
    當者為限。另法院裁判分割共有物，須斟酌各共有人之利害
    關係、使用情形、共有物之性質及價值、經濟效用，符合公
    平經濟原則，其分割方法始得謂為適當(參見最高法院90年
    度台上字第1607號判決意旨)。經查：
  (一)系爭土地坐落台中市北屯區，地目田，都市計畫使用分區
      ○道路用地及第1種住宅區，地形呈南北走向之不規則長
      條形，地勢平坦，面臨敦化路，對外交通及聯絡便利；又
      系爭土地面臨敦化路部分有建築物6棟，均為被告江茂枋
      所有，並出租予第3人使用，而後方空地設有資源回收場
      ，亦為被告江茂枋出租予第3人使用，被告江茂枋於本院
      勘驗時當場承諾系爭土地上之全部建築物願於分割後自行
      拆除，故系爭土地願視為空地分割等情，業經本院依職權
      囑託台中市中正地政事務所指派測量員於100年5月2日上
      午會同本院及兩造履勘現場屬實，並命書記官製作勘驗筆
      錄在卷可按，則系爭土地共有人之一即被告江茂枋既占有
      使用系爭土地及建造地上物，並出租予第3人使用，被告
      江茂枋復為上開承諾，且經記明筆錄及經被告江茂枋簽名
      確認在卷，在系爭土地之共有物分割判決確定後，被告江
      茂枋即負有排除第3人占有系爭土地，並將其他共有人受
      分配取得之土地點交予其他共有人之義務，乃屬當然。
  (二)又共有物之分割，須能兼顧全體共有人之利益，始為適當
      之分割方法，而系爭土地之分割方法，僅原告提出如附圖
      所示之分割方案，其餘共有人均未提出分割方案供本院審
      酌，但被告江茂枋等7人在本院審理時已一致表示同意原
      告提出之分割方案(參見100年5月19日言詞辯論筆錄第1頁
      )，則原告提出如附圖所示之分割方案顯然已獲得系爭土
      地絕大多數共有人之同意(應有部分亦達588分之563)。另
      被告賴靜儀曾於上揭勘驗測量期日到場外，雖於100年5月
      19日、100年6月14日及100年8月23日等3次言詞辯論期日
      均經合法通知而未到場，然其對原告提出如附圖所示之分
      割方案並未具狀提出反對意見，堪認該分割方案對被告賴
      靜儀應無重大不利益之情事。準此，原告提出如附圖所示
      之分割方案，應已兼顧系爭土地各共有人之利益，自屬適
      當之分割方法，爰諭知系爭土地之分割方法如主文第1項
      所示。
六、又本件為分割共有物之訴，係固有必要共同訴訟，原、被告
    間本可互換地位，而原告起訴固於法有據，惟被告之應訴亦
    係因訴訟性質所使然，且被告在訴訟過程即使就分割方法有
    所爭執，乃為伸張或防衛其權利所必要，故本院認為若由敗
    訴之被告負擔全部訴訟費用，顯失公平，爰依民事訴訟法第
    80條之1規定，爰命訴訟費用由兩造各按其應有部分比例分
    擔，方屬公允。再本件訴訟費用包括第一審裁判費新台幣(
    下同)25948元及地政機關繪圖費用9900元，共計35848元，
    故兩造各按其應有部分比例分擔訴訟費用額，依序為原告
    3049元、被告江茂枋17559元、被告賴登旺4572元、被告賴
    登南4572元、被告賴林雪2286元、被告賴琇鳳762元、被告
    賴招儀762元、被告賴燕762元及被告賴靜儀1524元。爰諭知
    訴訟費用負擔如主文第2項所示。
七、結論：本件原告之訴為有理由，依民事訴訟法第385條第1項
    前段、第80條之1，判決如主文。
中    華    民    國    100   年     8    月    31    日
                  民事第三庭    法  官  林金灶
以上正本係照原本作成。
如對本判決上訴，須於判決送達後20日內向本院提出上訴狀(須
附繕本)。如委任律師提起上訴者，應一併繳納上訴裁判費。
中    華    民    國    100   年     8    月    31    日
                                書記官  蕭榮峰